臺灣高等法院刑事判決　　　　　　93年度選上更(一)字第12號
上　訴　人
即　被　告　乙○○
選任辯護人　宋嬅玲律師
　　　　　　許文彬律師
　　　　　　周欣穎律師
上列上訴人即被告因違反公職人員選舉罷免法案件，不服臺灣桃
園地方法院91年度訴字第166號，中華民國92年7月24日第一審判
決（起訴案號：臺灣桃園地方法院檢察署91年度偵字第740號）
，提起上訴，判決後最高法院撤銷發回，本院更為判決如下：
    主  文
原判決撤銷。
乙○○無罪。
    理  由
一、公訴意旨略以：被告乙○○於民國（下同）90年12月17日登
    記參選為桃園縣第15屆縣議員大溪復興第6選區候選人，為
    圖本屆縣議員之選舉時能順利當選，竟於90年6月間，由其
    母親甲○○○以每只單價新臺幣（下同）90元之代價向丙○
    ○所屬之賓士股份有限公司訂購不鏽鋼磨花圓盤300只，總
    價27000元，由甲○○○當場給付現金27000元，嗣於不詳時
    日由丙○○將上開圓盤分裝盛5大箱，寄送至乙○○位於桃
    園大溪鎮○○路100號住處由其收受，隨即於同年8月底某日
    （農曆7月半前後）下午5時許，在簡黃秋錦位於桃園縣大溪
    鎮○○路128號之住處內，同年11月中旬某日晚間9時許，在
    桃園縣大溪鎮○○街6號前及李景德位於桃園縣大溪鎮○○
    街16號住處內，及不詳日期，在大溪鎮境內，以上開不鏽鋼
    磨花圓盤各1只，搭配競選文宣一張或印有「縣議員候選人
    乙○○」字樣之打火機一組五個贈送與本屆桃園縣大溪選區
    縣議員選舉具有投票權人之方式，分向具有投票權之簡黃秋
    錦、黃慶成、李景德及其他不特定選民共計270餘人行求於
    91年1月26日桃園縣縣議員之選舉之日，行使投票權時，約
    為一定行使投票支持其本人。嗣於90年12月27日零時、1時
    、2時許，為臺灣桃園地方法院檢察署檢察官率同員警分別
    於戊○○所經營位於桃園縣大溪鎮○○路434號之園藝店查
    獲印有「縣議員候選人乙○○」字樣之打火機1970個，不鏽
    鋼磨花圓盤26個及競選文宣一批；在桃園縣大溪鎮○○路
    177號前由李衍奇所駕駛附載乙○○之Ｐ8─6357號自小客車
    內查扣不鏽鋼磨花圓盤1只，印有「縣議員候選人乙○○」
    字樣之打火機80個及競選文宣一批；在簡黃秋錦所經營位於
    桃園縣大溪鎮○○路45號之木器店內扣得不鏽鋼磨花圓盤1
    只等物，另於91年1月17日下午1時許，在李景德位於桃園縣
    大溪鎮○○街16號住處內扣得不鏽鋼磨花圓盤1只及印有「
    縣議員候選人乙○○」字樣之打火機一組5個，因認被告涉
    犯公職人員選舉罷免法第90條之1第1項之對於有投票權之人
    ，交付賄賂，而約其投票權為一定之行使罪嫌云云。
二、按犯罪事實應依證據認定之，無證據不得推定其犯罪事實；
    又不能證明被告犯罪者，應諭知無罪之判決，刑事訟訴法第
    154條、第301條第1項分別定有明文。次按刑事訴訟法上所
    謂定犯罪事實之證據，係指足以認定被告確有犯罪行為之積
    極證據而言，該項證據自須適合於被告犯罪事實之認定，始
    得作為斷罪之資料，而認定不利於被告之事實，須依積極證
    據，苟積極證據不足為不利於被告事實之認定時，即應為有
    利於被告之認定，更不必有何有利之證據，最高法院29年上
    字第3105號、30年上字第816號分別著有判例可資參照。
三、訊據被告就其於90年12月17日登記參選為桃園縣第15屆縣議
    員大溪復興第6選區候選人，其母親甲○○○於同年6月間透
    過丙○○向賓士公司購入不鏽鋼磨花圓盤300只，嗣丙○○
    委由貨運公司將上開圓盤分裝成15大箱，於90年9月14日寄
    送至乙○○位於桃園縣大溪鎮○○路100號住處後，甲○○
    ○並將其中部分不鏽鋼磨花圓盤寄放在不知情友人戊○○位
    於桃園縣大溪鎮○○路434號園藝店內，嗣於90年12月27日
    凌晨零時許，臺灣桃園地方法院檢察署檢察官督同員警分別
    至桃園縣大溪鎮○○路434號戊○○所經營之園藝店及李衍
    奇所駕駛之車牌號碼Ｐ8─6357號自小客車內查獲如原判決
    附表編號3、4所示之物，並至簡黃秋錦所經營位於桃園縣大
    溪鎮○○路45號之木器店內扣得如原判決附表編號1所示之
    不鏽鋼磨花圓盤1只，另於91年1月17日下午1時許，經警循
    線查悉李景德後，由其自行交出原判決附表編號2所示不鏽
    鋼磨花圓盤1只及印有「縣議員候選人乙○○」字樣之打火
    機1組5個等物之事實部分固不諱言，惟堅決否認有何違反公
    職人員選舉罷免法之犯行，辯稱：在戊○○所經營園藝店內
    查獲之不鏽鋼磨花圓盤，係因90年4月間伊母親擔任前桃園
    縣代理縣長許應深參加民進黨黨內縣長初選之財務長兼總務
    ，於該次初選結束後，伊母親即欲訂購上開不鏽鋼磨花圓盤
    以贈送支持者，且欲以之作為提昇伊父親邱垂昌所經營西藥
    房生意始向丙○○訂購，送貨單雖係伊為收貨人，然此係因
    丙○○不知伊母親全名，僅知伊為許應深之友會會長，且誤
    以為伊居住該處而將收貨人記載為伊，上開訂購不鏽鋼磨花
    圓盤一事，與伊選舉無關，伊不認識簡黃秋錦、黃慶成等人
    ，亦未與母親贈送渠等不鏽鋼磨花圓盤；且伊母親訂購之不
    鏽鋼磨花園盤係於90年9月13日始送至伊父母所經營之西藥
    房，簡黃秋錦前開所述贈送時間，該不鏽鋼磨花圓盤尚未送
    達，如何送給簡黃秋錦；又伊與黃慶成不認識，實無任意在
    路邊將其攔下賄選之理，且黃慶成並未提出不鏽鋼磨花圓盤
    作為證物，而李景德係該次選舉另一候選人陳秀華之助選員
    ，而渠等就伊如何交付過程，所述互有出入不一；簡黃秋錦
    、李景德所提出不鏽鋼磨花圓盤可能係里民大會所贈送之紀
    念品，其上雖未印有里民大會贈送等字樣，但該等字樣經多
    次使用後即會逐漸脫落，且該不鏽鋼磨花圓盤在五金行、菜
    市場內均可購得同樣式之物，應不得以該不鏽鋼磨花圓盤未
    印有里民大會贈送等字樣，即推定係伊所贈送等語。
四、公訴人認被告涉有違反公職人員選舉罷免法之犯嫌無非以共
    同被告簡黃秋錦、證人黃慶成、李景德於警訊及檢察官偵查
    中之供述、證人簡明癸、鄭溪添、張順等人之證述，佐以不
    鏽鋼磨花圓盤包裝箱上之記載、照片2幀、扣案之打火機、
    不鏽鋼磨花圓盤等物為其主要論據。
五、然查：
（一）共同被告簡黃秋錦於90年12月27日警訊中雖曾陳稱：「查
      獲茶盤是我從戶籍地於90年8月底因普渡拿去我的店裡大
      溪鎮○○路45號使用的，該茶盤是乙○○於90年8月底某
      日下午17 時送到我家（戶籍地，大溪鎮○○里○○鄰○○
      路128號）給我的，除了茶盤外還有名片文宣一張，邱某
      送茶盤後有拜託伊說要參選縣議員請支持」等語（見偵查
      卷第14頁反面、第15頁）；惟其於檢察官90年12月27日偵
      查中則稱「（邱在何時妳家送文宣及茶盤？）邱送到我家
      ，我就把盤子拿到工廠去拜裝水，用在農曆7月半時，
      當時還有我母親、先生及我父親」等語（見偵查卷第68頁
      反面、第69 頁）；而於原審91年5月1日訊問時則係稱：
      在警訊偵查中所說是否實在？）均實在，但是送茶盤時沒
      有拿到文宣，（偵查中曾稱還有先生與父母親在場？）我
      不曉得，當時只有我在場，（認識邱的母親？）從來沒見
      過她，送茶盤時是第一次見面，（為何邱要送茶盤給妳？
      ）要我選縣議員時支持他，當時他與他的母親及另外一位
      我不認識的人一起送到我家，... 我先生當天不在場」等
      語，（見原審卷第27、28頁）；而於本院前審93年1月9日
      準備程序中其則復稱「被告的媽媽跟另一位助選的人員來
      我家，另一位助選員將茶盤交給我，而被告沒有來我家裡
      面，他在外面大馬路上，沒進來，我有看到，（當時是何
      時？）我只知是晚上的6點左右，日期農曆6月24日辦文化
      節7月15日中元節的中間送來的，送茶盤給你時沒有附送
      文宣，當時只有我一人在場，茶盤交給你時他只說拜二個
      字」等語（見本院前審卷第92頁至94頁）；足見簡黃秋錦
      關於被告送茶盤時究否尚有其他競選文宣？有無其他言語
      ？及當時在場之人（贈與人、受贈人及其他人）尚有何人
      等攸關本件案情之重要事項，先後多次供述明顯不相符合
      ，且查被告之母親甲○○○向丙○○所訂購之前述不鏽鋼
      磨花圓盤（見下述（七））係於90年9月14日始寄達而由
      被告之父邱垂昌簽收，此有中連貨運貨物收據影本一紙在
      卷（見原審卷第56頁）可查；而90年之中元節（農曆7月
      15 日）係國曆9月2日，此亦有月曆一紙在卷可參，是於
      90年中元節時，被告之父尚未簽收前述被告之母向丙○○
      訂購之不鏽鋼磨花圓盤，被告或其母親復如何能將之贈與
      簡黃秋錦？益見共同被告簡黃秋錦前引供述顯與事實不合
      ，其所為之供述尚難遽予採信。
（二）雖證人黃慶成於91年1月17日警訊中陳稱：「於90年11月
      中旬左右，正確時間我已不記得，時間為晚上21時許，在
      桃園縣大溪鎮○○街6號門口前，是由縣議員候選人乙○
      ○及他母親與一位男助選人將我攔住而贈送禮品給我，我
      所收到的禮品為白鐵圓型茶盤一個，（為何縣議員候選人
      乙○○要贈送前述禮品給你？）他希望我於91年元月份桃
      園縣縣議員選舉時幫忙他並投他一票」等語（見偵查卷第
      17 頁）；而於原審91年5月1日調查中，證人黃慶成則陳
      稱：「（為何要送你茶盤？）他在我家附近把我攔下，拜
      託我支持他」等語（見原審卷第29頁）；證人黃慶成於原
      審92年1月8日調查中，則改稱：「圓盤是否被告親手交給
      你的？）當天晚上我在回自強街的半路上碰到李景德，他
      把我攔下來聊天，約5分鐘我要離開時，他就拿上開所述
      的打火機及圓盤給我，.... 當時我開車回去，在路上碰
      到李景德，他把我攔下來，李景德把我介紹給被告，說我
      是鄰長，大家就在那邊聊天，之後我要回去家裡之前李景
      德就把圓盤跟打火機交給我，當時除了被告及李景德外還
      有一個年輕的及一個女的，李景德跟我講那個女的是被告
      的母親，（李景德跟你介紹時有無向你說什麼？）沒有特
      別說什麼。」等語（見原審卷第127頁至129頁）。益見證
      人黃慶成關於係何人在如何之情況下交付該茶盤予伊等攸
      關本案重要情節之事實，先後供述明顯歧異，即在同日訊
      問時之供述亦前後不一，其所為之供述，是否屬實已難令
      人無疑，於法尚不得遽以採信。
（三）證人李景德於91年1月17日警訊中雖陳證稱：「於90年11
      月中旬左右，正確時間伊已不記得，時間為晚上21時左右
      ，在桃園縣大溪鎮○○街16號自宅內，是由縣議員乙○○
      及他母親與助選人親自到我家贈送禮品給我，我所收到的
      禮品為白鐵圓型茶盤1個及1組印有縣議員候選人乙○○後
      援會等字的5個打火機，（為何縣議員候選人乙○○要贈
      送前述禮品給你？）他希望我於91年元月份桃園縣縣議員
      選舉時幫忙他，並投他一票」等語（見偵查卷第19頁正、
      反面）；而於原審91年5月1日調查中則證稱：「... 當天
      是他們送到我家門口給我，拜託我在縣議員選舉時支持他
      」等語（見原審卷第29頁）；而於原審92年1月8日調查中
      則陳稱：「（被告交給你打火機及圓盤時有無說什麼？）
      沒有，他只是說來拜訪我，可能當時是選舉期間。（為何
      在警訊中說被告交付圓盤給你是希望你在選舉時投他一票
      ？）被告交給我的時候，是說到時候選舉的時候幫忙一下
      ，... （被告交給你這些東西之後？）我就帶他去拜訪週
      邊的鄰居，在拜訪途中剛好碰到黃慶成，我就介紹黃慶成
      給被告認識，並告訴被告說黃慶成是幾鄰的鄰長，然後我
      們就聊一些選舉的話題，（被告是否有當場交付圓盤等物
      給黃慶成？）不是被告本人，被告當天還有帶他朋友去，
      不過我有看到被告男的朋友拿給黃慶成.... 是剛從我家
      出來沒多久，大概20公尺左右的週邊鄰居路上碰到的，那
      是剛好走路經過碰到的，被告客套跟黃慶成到時候請他幫
      忙，我只有跟說這是要選議員的乙○○，到時候會你家拜
      訪，之後被告跟黃慶成說什麼我就不清楚，不過除了介紹
      黃慶成給被告外，我就沒有跟黃慶成講過話，整個過程約
      3、5分鐘... 」等語（見原審卷第130頁至第134頁）。足
      見證人李景德就攸關本件被告犯行之重要情節，如被告交
      付茶盤、打火機予伊時之情節，究有無為特定投票之期約
      ？另就其介紹證人黃慶成予被告認識及交付茶盤之經過，
      證人李景德之供述，除亦先後供述不一外，亦與證人黃慶
      成之供述，明顯不相符合。是證人李景德之供述亦不得遽
      以採信。
（四）共同被告簡黃秋錦、證人黃慶成、李景德之供述或證述，
      就攸關被告被訴犯行成否之重要情節，既有上述顯明重大
      之瑕疵；另參以共同被告簡黃秋錦於該屆縣議員選舉中係
      支持另一候選人江璧雄，並籲請他人亦支持江璧雄等情，
      業據證人江衍慶於本院前審準備程序中證述明確（見本院
      前審卷第87頁至第90頁）；而證人李景德係在該次選舉中
      之另一候選人陳秀華所經營之幼稚園受僱擔任司機，亦於
      陳秀華參選後，陳秀華助選一節，亦據證人李景德於原審
      92年1月8日訊問時證述明確（見原審卷第134頁）；是被
      告簡黃秋錦、證人李景德有關政治選擇傾向上亦與本件被
      告有利害衝突，其所為之供述或證述，亦難免偏頗，是其
      等之供述或證述即非本件被告被訴犯行之適合適合證明。
（五）另查91年1月17日下午係因2名警員在桃園縣大溪鎮○○街
      18號，該屋主叫證人李景德過去，李景德過去一下，證人
      丁○○亦有過去，證人丁○○過去時，2名警員、屋主、
      證人李景德、黃慶成均在場，在談論選舉的事，警員說該
      月沒有業績，要證人李景德、黃慶成配合一下，並說這個
      事情不會曝光，也不會上法庭，不用擔心，說沒有事情，
      嗣證人丁○○即行返回，在製作筆錄過程中證人李景德、
      黃慶成並未分開，大家坐一起，也沒有看到有錄音，且當
      天也沒有拿出不鏽鋼磨花圓盤等情，業據證人丁○○於本
      院本次94年3月15日審理中，到庭結證屬實。益見證人李
      景德、黃慶成警訊筆錄程序上之瑕疵，其等於警訊中之供
      述不足資為本件審判上之證據資料。
（六）另證人簡明癸、鄭溪添、張順、曾義雄等人於警訊中之證
      述係稱其等並未自被告處受購如扣案之不鏽鋼磨花圓盤，
      其等所有之不鏽鋼磨花圓盤係受贈里民大會等語（見偵查
      卷第89頁至第92頁），此外亦有大溪鎮90年度里民大會田
      心里里長簡志元敬贈之不鏽鋼磨花圓盤照片2幀在卷（見
      偵查卷第93頁）可資佐證。是證人簡明癸、鄭溪添、張順
      、曾義雄等人於警訊中之證述本身，於法尚不足以資為本
      件被告被訴犯行之適合證明。另上引不鏽鋼磨花圓盤照片
      2幀雖印有致贈者姓名，然論理上亦不得即據此反面推論
      而認未載有致贈者姓名之扣案不鏽鋼磨花圓盤，定係被告
      所贈，更不得再遽以推論係被告為本件系爭選舉之賄選贈
      品；蓋他人所致贈之不鏽鋼磨花圓盤之所以印有致贈者姓
      名，其目的無非係讓受贈人知悉贈與人為何人，衡被告係
      高級知識份子，且係參與地方性議會議員之候選人，果其
      因某一目的而思贈物與人，當無不書明自己之姓名於所贈
      物品之上，以令受贈人知悉係其所贈者。是證人簡明癸、
      鄭溪添、張順、曾義雄等人於警訊中之證述，及上引印有
      致贈者名之不鏽鋼磨花圓盤照片2幀，於法亦非本件被告
      被訴犯行適合證明。
（七）另本件扣案之不鏽鋼磨花圓盤係被告之母甲○○○於90
      年夏天向丙○○定貨，而甲○○○亦僅向丙○○定貨購買
      一次，而丙○○係於甲○○○定貨後之3、4個月方才送貨
      ，訂貨單上之所以書載被告之姓名，係因丙○○不知甲○
      ○○之姓名，而當時被告係許應深黨內初選後援會會長，
      故寫被告之姓名於訂貨單上，而該等不鏽鋼磨花圓盤嗣於
      90年7月（農曆，見後述）後，係由被告之母甲○○○寄
      放在證人戊○○尚未開張營業之園藝店內，證人戊○○係
      從事農作之人，多以農曆表示，證人戊○○並不認識被告
      ；該等不鏽鋼磨花圓盤上並無印就任何字樣等情，業據證
      人甲○○○、丙○○、戊○○於本院本次94年3月15日審
      理時到庭結證屬實；另參以前述證人簡明癸、鄭溪添、張
      順、曾義雄曾受贈之不鏽鋼磨花圓盤，與本件扣案之不鏽
      鋼磨花圓盤，除有無印有字樣外，外觀上並無大異，足見
      該等不鏽鋼磨花圓盤係當時該地充作贈與物品中通常之選
      ，任何人均得以之為贈品；扣案之不鏽鋼磨花圓盤既非被
      告所定購，亦非被告所寄放，其上亦無為被告系爭競選之
      字樣，於法殊不得僅憑他人所書之訂貨單上係書載被告之
      姓名，即遽認該等不鏽鋼磨花圓盤係被告為賄選所定購。
      是於法該等扣案之不鏽鋼磨花圓盤尚非適合於本件被告被
      訴犯行之適合證明。
（八）另扣案之打火機部分，雖由卷附之照片可見其上均印有「
      縣議員候選人乙○○後援會」之字樣，然查該等打火機係
      5只1組包裝，此有卷附照片1幀在卷（見偵查卷第63頁）
      可查，再衡諸日常生活經驗，5只打火機之價值甚為低廉
      ，客觀上顯不足以資為向選舉人期約為一定投票行為之對
      價，應係作為選舉文宣之一部分使用無訛。是扣案之打火
      機於法亦非本件被告被訴犯行之適合證明。
六、綜上所述，本件檢察官所舉提之前述各項資為被告犯行證明
    之證據，於法均被告本件被訴犯行之適合證明。此外復查無
    其他積極證據足資證明被告有何違反公職人員選舉罷免法之
    犯行，是不能證明被告犯罪，爰應為其無罪之諭知。
七、原審對卷內各項證據，未詳予勾稽，即遽為被告有罪之認定
    ，並予科刑，顯有未當。被告上訴意旨就此指摘原判決不當
    ，求予撤銷改判，非無理由。應由本院將原判決撤銷，另為
    被告無之判決如主文第2項所示。
據上論斷，應依刑事訴訟法第369條第1項前段、第364條、第301
條第1項前段，判決如主文。
本案經檢察官李良忠到庭執行職務。
中　　華　　民　　國　　94　　年　　8 　　月　　16　　日
　　　　　　　　　刑事第六庭審判長法　官  許國宏
　　　　　　　　　　　　　　　　  法　官  洪光燦
　　　　　　　　　　　　　　　　  法　官  林銓正
以上正本證明與原本無異。
檢察官如不服本判決，應於收受送達後10日內向本院提出上訴書
狀，其未敘述上訴之理由者並得於提起上訴後10日內向本院補提
理由書（均須按他造當事人之人數附繕本）。
                                  書記官  陳玲憶
中　　華　　民　　國　　94　　年　　8 　　月　　16　　日
